【裁判字號】    95,簡,86
【裁判日期】    950530
【裁判案由】    所得稅法
【裁判全文】
臺北高等行政法院判決
                                     95年度簡字第00086號
原      告  良通貨運企業股份有限公司
代  表  人  甲○○
被      告  財政部臺北市國稅局
代  表  人  張盛和（局長）
上列當事人間因所得稅法事件，原告不服財政部中華民國94年12
月8日台財訴字第09400558350號訴願決定，提起行政訴訟。本院
判決如下：
    主  文
原告之訴駁回。
訴訟費用由原告負擔。
    事實及理由
一、原告主張：
    (一)本件逾期申報所涉年度為93年度，然原告用來申報前述所
      得之電腦作業系統及資料庫系統與92年度用以申報者為同
      一系統，特別是與本件申報有關爭議之欄位名稱及欄位編
      碼並無改變。該系統在92年度之申報時並未發生本件爭訟
      所示之問題，即所得資料列及申報書資料列中關於股利數
      額不一致的問題（股利所得及股利以外之所得的申報皆如
      期辦妥以網路申報）。
    (二)93年度被告之行政助手即關貿網路股份有限公司（下稱關
      貿公司）拒絕原告之申報，乃因該公司自原告之資料庫擷
      取之所得資料列中之股利數額以股利淨額為其內容，而申
      報書資料列中關於股利數額以股利總額為其內容。以致該
      二欄位之數值不同，而由該公司之申報收件系統自動拒絕
      收件。關貿公司自原告之資料庫擷取申報書資料列中關於
      股利數額時，不與擷取所得資料列中之股利數額同以股利
      淨額欄位，而改以股利總額欄位為其擷取目標，以致其擷
      取之結果不一致，屬於關貿公司申報收件系統之設計的內
      部問題，原告不得而知，既然關貿公司先後所要之資料內
      容同為股利淨額，自當至同一欄位（股利淨額欄位）擷取
      資料，至不同欄位擷取資料其擷取所得之資料當然不同，
      豈可歸責於原告。
    (三)所得資料列中之股利數額擷取在先，並以股利淨額為其內
      容，而申報書資料列中關於股利數額擷取在後，如關貿公
      司之系統設計認為應同以股利淨額為其內容，則為申報書
      資料列擷取股利數額之設計，關貿公司之系統不應設計至
      股利總額欄位，而應設計再至股利淨額欄位擷取資料。倘
      如是，便不會發生擷取之所得資料列中之股利數額與申報
      書資料列中之股利數額不一致的情事，以致原告之網路申
      報為關貿公司的申報自動收件系統自動拒絕收件。由此可
      見，原告之未能如期完成本件申報手續，係因該公司的事
      由，而非因可歸責於原告之事由。是故，被告以原告未如
      期申報為理由，對原告處以罰鍰，顯無理由。
    (四)申報資料之正確與否的查核，屬於受理申報後方得開始之
      稅捐稽徵程序。今關貿公司將之提前至原告申報時，即以
      申報資料中，其所得資料列中之股利數額與申報書資料列
      中之股利數額有不一致之情形，而即拒絕收件，論諸實際
      ，等於拒絕已經送達之申報，顯然違反其收件義務。這與
      納稅義務人拒絕收受稅捐稽徵機關之稅額繳納通知書時，
      稅捐稽徵機關得以留置的方法代替送達時，不得認為通知
      書未送達一樣，不得認為原告之申報未送達，以致未完成
      申報，構成逾期。既不得論為逾期申報，當也不得處以逾
      期申報之罰鍰。
    (五)關貿公司拒絕收件後，原告即改用較傳統之媒體申報，至
      今被告對原告改用媒體申報之資料內容係無爭議，又復查
      之決定皆以所得稅法之條文來加以駁回，並未實際探討網
      路申報之資料內容之所以被拒，以及以同樣的資料內容利
      用媒體申報卻通過媒體申報系統之審核，顯見關貿公司之
      傳輸系統有瑕疵，且為執行扣繳單位利用所設的陷阱。亦
      即同樣內容的申報料採用媒體申報沒問題，採用網路申報
      卻拒絕收件，將責任歸屬原告，有違社會正義。
    (六)關貿公司之申報自動收件系統將股利所得及股利以外之所
      得的申報設計在同一系統，而本件所以被拒絕收件之原因
      僅存在於與股利有關之欄位。是故，縱使認為關貿公司得
      以所得資料列中之股利數額與申報書資料列中之股利數額
      不一致為理由，拒絕原告之網路申報，亦不得併就股利所
      得以外之所得的未申報部分處罰原告，蓋股利所得以外之
      所得的媒體申報並無行政助手（關貿公司）得予拒絕收件
      的理由。亦即網路申報及人工申報之收件作業不相同，人
      工申報是股利所得及以外所得分開申報，並編配兩個收件
      編號。而網路申報則兩件編配一個收件編號，本件採用網
      路申報致股利所得部分無法上傳而連帶股利以外所得之申
      報也拒絕收件亦以逾期申報論處明顯不公云云。
    聲明：訴願決定、復查決定及原處分均撤銷。
          訴訟費用由被告負擔。
二、被告辯稱：
    (一)綜合所得稅扣免繳資料媒體申報建檔系統，於各類所得申
      報書資料檔案格式中，僅設股利憑單股利淨額及股利憑單
      可扣抵稅額二欄位，並無股利總額欄，是該系統於擷取資
      料建檔時，並不會去擷取股利總額欄位，而係將股利淨額
      欄位與可扣抵稅額欄位相加後產出股利總額欄位，是原告
      訴稱所得資料與申報書資料不一致之錯誤，應歸究於關貿
      公司之系統設計瑕疵所致，顯係誤解。審諸此部分錯誤之
      原因，應是原告於所得資料建檔時，將股利總額誤植為股
      利淨額所致，就此部分錯誤，系統亦於其傳輸錯誤時，即
      明確提示請重新檢視申報檔內資料之訊息，原告即應進行
      申報明細資料與申報書內容核對之程序，重新檢核建檔資
      料是否有誤，並釐正有誤之所得資料，以確保資料正確性
      後再行傳輸。又被告於12月底前亦有開放所得資料檔案測
      試作業，申報單位可移送其自建之所得資料檔案至被告或
      財政部財稅資料中心進行測試，如有異常時由測試單位將
      原因通知申報單位更正，或自行使用被告等提供之電子申
      報系統軟體中之測試功能進行測試，是原告如已依前述方
      式進行測試，或直接使用被告提供之電子申報系統軟體進
      行申報，自可避免申報上傳失敗之情事發生。又綜合所得
      稅資料電子申報作業要點第2章第1節參三點亦明定採用網
      際網路辦理申報者，應合併各類所得資料完成建檔並經系
      統審核程式檢核無誤後，再行上傳申報，以避免因多次上
      傳導致前次申報資料被後申報資料覆蓋，如未遵照辦理造
      成資料漏失，申報單位應負一切法律責任。是於電子申報
      作業要點中，已強調若申報單位欲使用網路申報方式，須
      經申報收件系統審核無誤後始得進行上傳，原告使用自行
      開發之軟體進行申報，自應派員參加被告所舉辦之94年度
      各類所得扣（免）繳網路及媒體申報講習會，以就其申報
      軟體之設計進行調整，使其得與電子申報系統配合，避免
      上傳失敗。原告訴稱其係以與92年度相同之申報系統進行
      申報，顯見原告並未盡其注意之能事，對於非不可避免發
      生之違章事實核有過失。且不論是股利所得部分或股利所
      得以外之所得，均係因此過失原因致上傳失敗，而生逾期
      申報之違章事實，核其情形均無任何免罰規定之適用。
    (二)行政機關為達成一定之行政目的，自得本諸職權訂定行政
      規則，規定業務處理方式，被告依據財政部93年11月30日
      台財資字第93600223號令公布之綜合所得稅電子申報作業
      要點，及為配合該要點而委由關貿公司所設計之電子申報
      系統，所為之申報收件作業過程，乃係為藉由該申報系統
      ，以達到減少申報單位申報錯誤及提昇稽徵機關行政效率
      等之行政目的，被告行政行為之程序，並無違反行政程序
      法之規定而有不當或違法之情形，況原告欲採網路申報方
      式，自應對於作業要點之規定及系統審核要求盡相當之注
      意，惟其並未盡注意之能事，未依作業要點之規定辦理申
      報，已如前述，從而其因自身之過失而致不被系統接受上
      傳申報，自不得謂被告有違收件義務，核其所訴，顯係卸
      責之詞。
    (三)依原告所稱，該事務所係遲至94年1月31日始辦理申報，
      且至當日24時10分許確定未能完成上傳申報手續，始改以
      媒體申報方式，惟其自稱自92年起即使用網路申報，對於
      系統操作及申報時程自應熟稔，自得於94年1月31日之前
      即辦理申報手續，有疑問亦得於是日前向有關專業人員查
      詢，惟其卻遲至申報期限最終日始辦理，核其違章情形，
      並非不可避免，是其應注意得注意而未注意，自有過失，
      被告參諸首揭法令，處以罰鍰新臺幣（下同）2,505 元，
      並無違誤等語。
    聲明：原告之訴駁回。
          訴訟費用由原告負擔。
三、按依第66條之1規定，應設置股東可扣抵稅額帳戶之營利事
    業，應於每年1月底前，將上1年內分配予股東之股利或社員
    之盈餘，填具股利憑單、全年股利分配彙總資料，一併彙報
    該管稽徵機關查核；並應於2月10日前將股利憑單填發納稅
    義務人；營利事業未依第102條之1第1項規定之期限，按實
    填報或填發股利憑單者，除限期責令補報或填發外，應按股
    利憑單所載可扣抵稅額之總額處百分之二十罰鍰，但最高不
    得超過3 萬元，最低不得少於1,500 元；逾期自動申報或填
    發者，減半處罰，行為時所得稅法第102 條之1 第1 項前段
    及第114 條之3 第1 項各定有明文。
四、本件原告於93年間分配股利總額135, 956元予股東，可扣抵
    稅額25,053元，未依規定於次年1 月底前申報股利憑單，遲
    至94年2 月1 日始自動申報，案經被告查獲，乃依所得稅法
    第114 條之3 第1 項規定，按股利憑單所載可扣抵稅額之總
    額25,053元處10% 罰鍰2,505 元。原告不服，申請復查，未
    獲變更，提起訴願，亦遭駁回等情，為兩造所不爭，且有上
    開原處分及訴願決定書等件影本附原處分及訴願機關卷可稽
    。
五、原告主張關貿公司之申報收件系統，所得資料中之股利數額
    擷取在先，並以股利淨額為其內容，而申報書資料中關於股
    利數額擷取在後，如關貿公司之系統設計認為應同以股利淨
    額為其內容，則申報書資料列擷取股利數額之設計，關貿公
    司之系統不應設計至股利總額欄位，而應設計再至股利淨額
    欄位擷取資料，即不會發生擷取之所得資料列與申報書資料
    列中之股利數額不一致之情事；而申報資料之正確與否的查
    核，屬於受理申報後方得開始之稽徵程序，關貿公司之申報
    收件系統將之提前至其申報時，以審核錯誤拒絕收件，顯然
    違反收件義務；又關貿公司之申報自動收件系統，將股利所
    得及股利以外之所得的申報設計在同一系統，而本件所以被
    拒絕收件之原因僅存在於與股利有關之欄位，是故，縱使以
    所得資料與申報書不一致為理由拒絕接受網路申報，亦不得
    就股利所得以外的未申報部分處以罰鍰，故訴願決定、復查
    決定及原處分均有違誤云云，惟其主張為被告所否認。被告
    則稱原告訴稱其係以與92年度相同之申報系統進行申報，顯
    見原告並未盡其注意之能事，對於非不可避免發生之違章事
    實核有過失，且不論是股利所得部分或股利所得以外之所得
    ，均因此一過失原因致上傳失敗，而生逾期申報之違章事實
    ，核其情形並無免罰規定之適用等語，資為爭議。
六、經查，本件被告所提供之綜合所得稅電子申報之網路申報作
    業方式，係被告依據財政部93年11月30日台財資字第
    93600223 號令公布之綜合所得稅電子申報作業要點，為配
    合該要點而委由關貿公司所設計之電子申報系統，該申報收
    件作業方式，係為藉該申報系統，達到減少申報單位申報錯
    誤及提昇稽徵機關行政效率等之行政目的，核其行政行為之
    程序，並無違反行政程序法之相關規定，先予敘明。本件網
    路申報系統就原告申報所得資料細項與申報書內容所為之初
    步審核程序，乃確保其申報資料之正確性，於申報資料異常
    時，該系統已提示資料內容不符之金額差異，並顯示請重新
    檢視申報檔內資料之訊息等情，已據被告陳述綦詳，為原告
    所不否認；準此，原告即應進行申報明細資料與申報書內容
    核對之程序，重新檢核建檔資料是否有誤，由資料建檔頁箋
    下各相關資料維護選項更正錯誤之所得資料，及依序執行申
    報資料檔產生處理、申報資料審核處理等步驟，以確保資料
    之正確性，並經審核無誤再行傳輸，始合乎該網路申報系統
    之作業方式。又原告主張股利憑單「所得資料」之股利淨額
    與可扣抵稅額，與「申報書資料」之股利淨額與可扣抵稅額
    不符云云，其原因乃原告於所得資料建檔時，將股利總額誤
    植為股利淨額，於匯入所得時產生異常所致，依前開網路申
    報系統之作業程序，原告應執行當年度所得資料維護之修改
    功能後，依序執行申報資料檔，為系統審核程式檢核無誤後
    ，再行上傳申報，始為完成法定之申報程序。本件原告確有
    逾期申報股利憑單等情，已如前述，其情形為原告所不爭；
    且原告自承自92年起已使用網路申報，對申報系統各頁箋內
    功能應屬熟稔。原告所稱因系統操作不便及傳輸檢核限制過
    多致延誤申報時程等事由，綜上各情以觀，均非不可避免，
    則其應注意能注意而不注意，即有疏失。是以原告主張本件
    有不可歸責於己之事由云云，核不足採。
七、從而，被告以原告未於法定期間內申報股利憑單，違反行為
    時所得稅法第102 條之1 第1 項前段之規定，乃依同法第
    114 條之3 第1 項，處罰鍰2,505 元，於法並無違誤。復查
    及訴願決定遞予維持，亦無不合。原告徒執前詞，訴請撤銷
    ，為無理由，應予駁回。
據上論結，本件原告之訴為無理由，依行政訴訟法第236條、第
233條第1項、第98條第3項前段，判決如主文。
中    華    民    國    95    年     5    月   30     日
                           第五庭  法  官  蕭忠仁
上為正本係照原本作成。
本件以訴訟事件所涉及之法律見解具有原則性者為限，始得於本
判決送達後20日內向本院提出上訴狀並表明上訴理由，如已於本
判決宣示後送達前提起上訴者，應於判決送達後20日內補具上訴
理由（均按他造人數附繕本），且經最高行政法院許可後方得上
訴。
中    華    民    國    95    年     5    月   30     日
                                   書記官  蕭純純


司法院資訊處製作；財團法人民間司法改革基金會備份。
